【裁判字號】    95,上易,195
【裁判日期】    950823
【裁判案由】    損害賠償
【裁判全文】
臺灣高等法院臺中分院民事判決         95年度上易字第195號
    上  訴  人  丙○○
    訴訟代理人  乙○○
    被  上訴人  源晟貨運有限公司
    法定代理人  丁○○
    被  上訴人  甲○○
上列當事人間請求損害賠償事件，上訴人對於中華民國95年3月
23日臺灣臺中地方法院95年度訴字第155號第一審判決提起上訴
，本院於95年8月9日言詞辯論終結，判決如下：
    主      文
上訴駁回。
訴訟費用由上訴人負擔。
    事實及理由
壹、程序部分：
    被上訴人源晟貨運有限公司受合法通知，未於言詞辯論期日
    到場，核無民事訴訟法第386條各款所列情形，爰按民事訴
    訟法第385條第1項前段規定，依上訴人之聲請，就其部分由
    上訴人一造辯論而為判決。
貳、實體部分：
甲、聲明部分：
一、上訴人方面：(1)原判決關於駁回下列第二項部分廢棄。(2)上
    廢棄部分，被上訴人應再連帶給付上訴人新台幣（下同）70
    萬元，及自94年12月9日起至清償日止，按年息百分之5計算
    利息。(3)上訴人願供擔保請准宣告假執行。
二、被上訴人源晟貨運有限公司（下稱被上訴人源晟公司）、甲
    ○○方面：上訴駁回（被上訴人源晟公司經合法通知，未於
    言詞辯論期日到庭為聲明，據其前在準備程序到庭所為聲明
    ）。
乙、陳述及理由部分：
一、上訴人主張：
(一)、被上訴人甲○○受雇於被上訴人源晟公司，擔任聯結車駕駛
    員，其於94年2月5日晚上駕駛車牌128-HJ號曳引車，沿臺中
    縣東勢鎮台八線由北往南之方向行駛，於同日晚上11時58分
    許，途經台八線7.5公里處，本應注意汽車行駛時應注意車
    前狀況，並隨時採取必要之安全措施及行車速度應依標誌之
    規定，不得超速行駛，而當時天候晴、夜間無照明、速限每
    小時50公里、直路、路面乾燥無缺陷、亦無障礙物、視距良
    好，依當時情形，並無不能注意之情事，竟疏未注意而超越
    上開速限行駛，適被害人陳冠合酒後駕駛車牌NX-1275號自
    小客車沿同一路段由南往北逆向行駛，二車煞避不及而相撞
    ，陳冠合因此受有頭腦損傷、胸腹部挫傷、上下肢骨折導致
    外傷性休克而當場死亡。被上訴人甲○○過失不法侵害被害
    人陳冠合之生命，被上訴人源晟公司為甲○○之僱用人，應
    與被上訴人甲○○負連帶賠償責任。上訴人為陳冠合之父，
    晚年喪子精神痛苦，且失去生活依靠，爰依侵權行為之法律
    關係，求為命被上訴人連帶給付上訴人340萬元（含扶養費
    240萬元、慰撫金100萬元，合計340萬元），及自起訴狀繕
    本送達翌日起至清償日止按年息百分之5計算利息之判決（
    原審判決被上訴人應連帶給付上訴人315,136元，及被上訴
    人甲○○自94年12月7日起、被上訴人源晟公司自同94年12
    月9日起，均至清償日止，按年息百分之5計算之法定遲延利
    息，並駁回上訴人其餘請求，上訴人僅對原審敗訴其中之70
    萬元及自94年12月9日起至清償日止按年息百分之5計算利息
    部分聲明不服，提起上訴，被上訴人則未聲明不服，是原審
    判決被上訴人應連帶給付上訴人315,136元本息，及駁回上
    訴人逾上開70萬元本息部分，業已確定）。
(二)、在本院補充陳述：
  1.原審既認定被上訴人甲○○如未超速且能注意車前狀況，應
    可在見到被害人陳冠合侵入車道後，發生碰撞前，即將車輛
    稍加轉向而避免本件車禍之發生，甲○○竟未能及時採取閃
    避之安全措施，則其超速駕駛與本件車禍之發生應有相當之
    因果關係，致使被害人陳冠合死亡，顯有過失甚明等語。然
    原法院以主觀認定被害人陳冠合應負百分之70責任，較被上
    訴人甲○○應負之責任重，自有不公，且判決理由矛盾。蓋
    原審既認「被上訴人甲○○駕駛曳引車屬重車，如未超速且
    能注意車前狀況，應可在見到被害人陳冠合侵入車道後，發
    生碰撞前，即將車輛稍加轉向而避免本件車禍之發生」在先
    ，不知為何再認定陳冠合就本件之肇事責任為百分之70？陳
    冠合在車禍發生時未踩剎車之原因，係當時路面不寬，陳冠
    合之車速過快，甲○○發現陳冠合車子彎過來時，已閃避不
    及才被撞上，若被上訴人甲○○未超速，本件車禍即不會如
    此嚴重，陳冠合超速行駛，將整輛車都擠到水溝旁，故本件
    車禍應由陳冠合、被上訴人甲○○各負一半之過失責任。
  2.扶養費部分：原審以上訴人為被害人陳冠合之父，除陳冠合
    外尚有子女陳發清、陳發明、陳惠蘭、陳麗香、陳麗玲、陳
    惠媛等六人，且皆已成年，均有能力扶養上訴人，認其扶養
    義務應各七分之一。然上訴人之子女雖有七人，惟其中僅有
    長男陳發清、次男陳發明及三男陳冠合係男性，其餘女兒除
    陳惠媛外，餘陳惠蘭、陳麗香及陳麗玲均已出嫁，自不能由
    上訴人已出嫁女兒負扶養上訴人之義務，因上訴人已出嫁之
    女兒僅能勉強維持生活，根本無力扶養上訴人，上訴人實際
    上僅由陳發清、陳發明扶養，其他女兒並無負撫養義務，原
    審認上訴人之扶養義務人有七人，與事實不合。
  3.非財產之損害賠償部分：上訴人不識字，原務農，目前無業
    ，名下有祖先留下之舊土造房屋供胞弟使用，921大地震後
    已半倒不堪使用，另坐落台中縣龍井鄉○○段○○段0000-0
    000地號之小筆旱地上訴人僅有應有部分八分之一，已提供
    予上訴人女婿蔡漢欽以上訴人之名義分別於82、83年間向彰
    化市第十信用合作社及民間人士貸款120萬元及30萬元，上
    訴人之債務金額已超過該筆土地之價值，致債權人迄今亦不
    請求拍賣，該土地不得視為有收益之財產，至於上訴人所有
    之車牌號碼000-0000自用小貨車，早於80年間即因不再使用
    而報廢，並於84年3月31日註銷牌照，亦不能再認該車輛為
    上訴人之財產，原審引用之上訴人財產資料不正確。另被上
    訴人源晟公司之財產不能以資本額為準，應以該公司現有曳
    引車17台每年收益為基準計算收益，原審未經查證，逕依稅
    務單位之財產明細表認定兩造之財產狀況顯不符實際，有欠
    公平。
二、被上訴人則以：（被上訴人源晟公司經合法通知，未於言詞
    辯論期日庭到庭陳述，據其前在原審及本院準備程序到庭所
    為陳述）
(一)、陳冠合係酒醉及逆向行駛，過失責任較大，上訴人請求扶養
    費用及精神慰撫金均過高。又被上訴人源晟公司雇用甲○○
    為聯結車司機，於選任及監督甲○○職務之執行已盡相當之
    注意，被上訴人源晟公司不應負連帶賠償責任等語，資為抗
    辯。
(二)、在本院補充陳述：
  1.源晟公司方面：本件車禍是因為陳冠合酒駕又逆向行駛所致
    。
  2.被上訴人甲○○方面：本件車禍是陳冠合逆向行駛又酒醉駕
    駛所致，被上訴人不應該分擔一半的過失責任。至於撫養費
    部分，上訴人在原審同意以台中縣的生活所得來計算，扶養
    人數也是上訴人陳述的，被上訴人對原審判決應給付之扶養
    費金額沒有意見。
三、下列事實為兩造所不爭執，並有臺中縣警察局東勢分局道路
    交通事故現場圖、調查報告表、現場照片、相驗筆錄、相驗
    屍體證明書及驗斷書等資料附於臺灣臺中地方法院檢察署94
    年度相字223號相驗卷宗（下稱相驗卷宗）可憑，並有戶籍
    謄本及原審開庭筆錄附卷可稽，堪信為真實，並得採為判決
    基礎。
(一)、被上訴人甲○○於94年2月5日晚上駕駛車牌128-HJ號曳引車
    ，沿臺中縣東勢鎮台八線由北往南之方向行駛，於同日晚上
    11時58分許，途經台八線7.5公里處，本應注意汽車行駛時
    應注意車前狀況，並隨時採取必要之安全措施及行車速度應
    依標誌之規定，不得超速行駛，而當時天候晴、夜間無照明
    、速限每小時50公里、直路、路面乾燥無缺陷、亦無障礙物
    、視距良好，依當時情形，並無不能注意之情事，竟疏未注
    意而超越上開速限行駛，適陳冠合酒後駕駛車牌NX-1275號
    自小客車沿同一路段由南往北之方向逆向行駛，二車煞避不
    及而相撞，陳冠合因此受有頭腦損傷、胸腹部挫傷、上下肢
    骨折導致外傷性休克而當場死亡。
(二)、車牌號碼128-HJ號曳引車係被上訴人源晟公司所有，被上訴
    人甲○○係受僱於該公司之聯結車駕駛員，於前項車禍事故
    發生時，係執行其駕駛之職務。
(三)、上訴人出生於26年12月6日，係陳冠合之父親，除陳冠合外
    ，尚有陳發清、陳發明、陳惠蘭、陳麗香、陳麗玲、陳惠媛
    等六名成年子女。
(四)、兩造同意以行政院主計處發布臺中縣家庭平均消費支出費用
    之統計資料，作為本件計算扶養費之基礎。
四、經查，原審判決被上訴人應連帶給付上訴人315,136元本息
    部分，業已確定，上訴人上訴主張其雖有七個子女，但只有
    三個兒子陳發清、陳發明、陳冠合，女兒陳蕙蘭、陳麗香、
    陳麗玲已出嫁，不可能負擔扶養義務，原審認上訴人子女七
    人均有扶養能力，與事實不符，另原審斟精神慰撫金時，採
    用之財產資料不實在，原審認陳冠合應負十分之七過失責任
    亦不合理等語，請求被上訴人應再連帶給付70萬元本息，則
    為被上訴人否認，並以前詞抗辯，是本件應審究者為上訴人
    請求被上訴人再連帶給付70萬元本息，是否有理由？
(一)、按汽車行駛時應注意車前狀況，並隨時採取必要之安全措施
    ；行車速度應依標誌之規定，無標誌或標線者，行車時速不
    得超過50公里；道路交通安全規則第94條第3項、第93條第1
    項第1款前段分別定有明文，是本件被上訴人甲○○駕車自
    應注意上述道路交通安全規定。次按，汽車駕駛人雖可信賴
    其他參與交通之對方亦能遵守交通規則，同時為必要之注意
    ，謹慎採取適當之行動，而對於不可知之對方違規行為並無
    預防之義務，然因對於違規行為所導致之危險，若屬已可預
    見，且依法律、契約、習慣、法理及日常生活經驗等，在不
    超越社會相當性之範圍應有注意之義務者，自仍有以一定之
    行為避免結果發生之義務。因此，關於他人之違規事實已極
    明顯，同時有充足之時間可採取適當之措施以避免發生交通
    事故之結果時，即不得以信賴他方定能遵守交通規則為由，
    以免除自己之責任（最高法院74年台上字第4219號刑事判例
    意旨參照）。再汽車駕駛人對於防止危險發生之相關交通法
    令之規定，業已遵守，並盡相當之注意義務，以防止危險發
    生，始可信賴他人亦能遵守交通規則並盡同等注意義務，若
    因此而發生交通事故，方得以信賴原則為由免除過失責任（
    最高法院84年台上字第5360號刑事判例意旨參照），此即所
    謂之「信賴原則」，蓋在交通頻繁之社會，交通事故甚難完
    全避免，故以此「信賴原則」界定行為人之安全注意義務範
    圍。又交通法規所稱「注意車前狀況」之情形，是指駕駛人
    就其注意力所及之情況下，對於車前已存在或可能存在事物
    應予注意，以便採取適當之反應措施而言，是駕駛人注意車
    前狀況，應建立在行車當時之時間、空間之一切狀況下進行
    綜合判斷。經查，本件依交通事故現場圖（見相驗卷宗第13
    頁）所示，陳冠合雖確有侵入對向車道及酒後駕車之過失，
    然被上訴人甲○○之煞車痕跡起點在雙黃線中央開始，以車
    牌號碼128-HJ號曳引車身之寬度，與輪胎之比例，在煞車起
    點前，被上訴人甲○○駕駛曳引車之車身應已經侵入中間車
    道（輪胎尚在車道內），又該曳引車屬於重車，其煞車痕清
    晰可見，二輪煞車痕分別為24.2公尺及23.8公尺，而陳冠合
    駕駛之汽車亦留有10.3公尺之煞車痕，參考二車開始煞車前
    之間隔（即雙方煞車痕起點之距離）及汽車通常反應所需距
    離（若時速65公里，反應距離為13.52公尺；若依速限50公
    里行駛，反應距離10.4公尺；若依速限40公里行駛，反應距
    離8.32公尺；若依速限30公里行駛，反應距離7.28公尺，參
    交通部66年10月27 日交路字第10275號函）觀之，被上訴人
    甲○○如未超速且能注意車前狀況，應可在見到陳冠合侵入
    車道後，發生碰撞前，即將車輛稍加轉向而避免本件車禍之
    發生，被上訴人甲○○竟未能及時採取閃避之安全措施，則
    其超速駕駛與本件車禍之發生應有相當之因果關係，並非無
    法防範，本院認陳冠合雖有逆向行駛之重大違規情事，惟被
    上訴人甲○○亦有超速（被上訴人甲○○於95年8月9日在本
    院言詞辯論期日自陳其有超速一點點，見本院卷第64頁反面
    ）及疏未注意車前狀況之情形，其駕駛行為應無「信賴保護
    」之適用。再查，本件事故當時之天候晴、夜間無照明、速
    限每小時50公里、直路、路面乾燥無缺陷、亦無障礙物、視
    距良好等情，有道路交通事故調查報告表在卷可稽（見相驗
    卷宗第14頁），是依當時情形，並無不能注意之情事，被上
    訴人甲○○竟疏不注意，貿然以時速50至60公里之車速，壓
    分向限制線及超速行駛，復未注意車前狀況，以致肇事使被
    害人陳冠合死亡，其顯有過失甚明。況本件經檢察官送請臺
    灣省臺中縣區車輛行車事故鑑定委員會鑑定結果，亦持相同
    看法，有臺灣省臺中縣區車輛行車事故鑑定委員會94年7月
    20日中縣鑑字第0945502140號函附鑑定意見書（見臺灣臺中
    地方法院檢察署94年度偵字第5520號偵查卷宗第12、13頁）
    可憑，益證被告甲○○確有駕車過失肇事之行為。至本院刑
    事庭於審理時另送臺灣省車輛行車覆議鑑定委員會鑑定結果
    雖認：「甲○○無肇事因素（壓分向限制線與超速行駛，均
    有違規定）。」等語，然因該覆議意見係未斟酌被上訴人甲
    ○○所駕車輛之車輪壓到分向限制線與超速行駛之事情，已
    非單純違規範疇，而屬本件車禍肇事原因之一，是難據該覆
    議鑑定意見為有利於被上訴人之認定。
(二)、再按「因故意或過失，不法侵害他人之權利者，負損害賠償
    責任」、「被害人對於第三人負有法定扶養義務者，加害人
    對於該第三人亦應負損害賠償責任」、「不法侵害他人致死
    者，被害人之父、母、子、女及配偶，雖非財產上之損害，
    亦得請求賠償相當之金額」、「受僱人因執行職務，不法侵
    害他人之權利者，由僱用人與行為人連帶負損害賠償責任，
    但選任受僱人及監督其職務之執行，已盡相當之注意或縱加
    以相當之注意而仍不免發生損害者，僱用人不負賠償責任」
    ，民法第184條第1項、第192條第2項、第194條、第188條第
    1項亦分別定有明文。經查，本件被上訴人甲○○駕車過失
    肇事，致被害人陳冠合死亡，該過失行為與陳冠合之死亡間
    ，自具有相當因果關係，是被上訴人甲○○乃係過失不法侵
    害陳冠合生命之權利，上訴人為陳冠合之父，依上開法律規
    定，自可請求被上訴人甲○○及其僱用人即被上訴人源晟公
    司賠償扶養費及非財產上之損害，是上訴人請求被上訴人源
    晟公司與被上訴人甲○○負連帶賠償責任，即有理由。
(三)、茲就上訴人主張原審認定扶養義務人有七人、陳冠合過失比
    例為十分之七、原審審酌精神慰撫金時所採用之財產資料不
    實在等語，就上訴人請求被上訴人再連帶給付70萬元，是否
    有理由，分述如下：
  1.扶養費部分：按「直系血親相互間互負扶養義務」、「負扶
    養義務者有數人而其親等同一時，應各依其經濟能力，分擔
    義務」，民法第1114條第1款、第1115條第3項分別定有明文
    。再依民法第1117條第2項規定，直系尊親屬受扶養之權利
    ，僅受不能維持生活之限制，並不以無謀生能力為必要。經
    查，上訴人為陳冠合之父，除陳冠合外尚有子女陳發清、陳
    發明、陳惠蘭、陳麗香、陳麗玲、陳惠媛等六人且皆已成年
    ，均為有扶養上訴人能力之人，揆諸上開規定，不論子女是
    否已有婚嫁，其各子女之扶養義務均為七分之一。再因負擔
    扶養義務而不能維持自己生活者，免除其義務，但受扶養權
    利者為直系血親尊親屬或配偶時，減輕其義務，民法第1118
    條雖有明文，然上訴人已出嫁之女兒陳惠蘭、陳麗香、陳麗
    玲並未舉證證明其有上開法條規定因負擔扶養義務而不能維
    持自己生活之事實，其僅以已出嫁為由，欲免除扶養上訴人
    之義務，自無可採。又上訴人無工作，雖有房屋1棟、土地1
    筆、汽車1輛，但價值僅75萬2,900元，有稅務電子閘門財產
    調件明細表可憑。是上訴人當屬非受扶養不能維持生活，自
    得請求其子女共同扶養，其中陳冠合部分應負擔之扶養義務
    比例為七分之一。再查，上訴人係26年1月12日出生，於陳
    冠合死亡時，年齡為68歲，依93年臺灣省簡易生命表，尚有
    12.57年之平均餘命，參照兩造在原審同意依行政院主計處
    所發布93年臺中縣平均每戶家庭收支之統計資料為計算基準
    ，臺中縣之每戶每年平均消費支出為68萬2,143元，除以每
    戶平均人口數3.87人，可知臺中縣之每人每年平均消費支出
    為17萬6,264元（小數點以下四捨五入，下同），經以年別
    單利5%複式霍夫曼式係數計算，扣中間利息（第1年不扣除
    ），扶養費總額計為175 萬3,18 5元〔176264×9.0000000
    ＋176264×0.57×（10.0000000－0.0000000）＝0000000〕
    。其中陳冠合應負之扶養義務比例為7分之1，是上訴人計可
    請求被上訴人賠償之扶養費用為25萬455元（0000000÷7＝
    250455），是原審依上開標準計算上訴人得請求之扶養費用
    ，並駁回逾上開金額之請求，並無不當，上訴人主張已出嫁
    之女兒不應列入扶養義務人，被上訴人應再給付其扶養費等
    語，自無可採。
  2.非財產上損害賠償部分：按人之生命無法以金錢價值衡量，
    是慰撫金數額之酌定，自應斟酌加害行為、兩造之身分、地
    位、家庭經濟能力，暨上訴人所受痛苦之程度等一切情狀。
    本件車禍發生時被害人陳冠合為38歲，正值其年富力強之際
    ，因本件車禍死亡，致上訴人遽遭喪子之痛，上訴人精神上
    自受有極大之痛苦，其依法請求非財產上之損害賠償，尚無
    不合。原審因而審酌上訴人於陳冠合死亡時為68歲，不識字
    ，原務農，目前無業，名下有房屋、土地、汽車等財產，無
    存款（見原審卷附稅務電子閘門財產調件明細表），以及被
    上訴人甲○○未注意車前狀況及超速行駛之過失程度，其學
    歷為國中，曾任聯結車司機，現無業，名下有土地數筆，無
    存款（見原審卷附稅務電子閘門財產調件明細表），暨被上
    訴人源晟公司從事汽車貨運等業務，資本額為2,500萬元（
    見原審卷附公司基本資料查詢表）等身分、地位、經濟能力
    之一切情狀，並參考兩造財產調件明細表所列資料，認上訴
    人請求精神慰藉金於逾80萬元部分為無理由，並無不當，上
    訴人主張原審採用之財產明細表資料與實情不符，惟未能舉
    證以實其說，所辯自無可採。
  3.依上所述，上訴人得請求賠償之金額為1,050,455元（計算
    式：250455+800000=0000000）。
  4.再又按損害之發生或擴大，被害人與有過失者，法院得減輕
    賠償金額，民法第217條第1項復定有明文。系爭規定係為促
    使被害人對於自己生命、身體之安全及財產利並之維護，盡
    其應盡之注意義務，避免或減少危險或損害之發生，以求當
    事人間之公平。又「汽車在雙向二車道行駛時，應依左列規
    定：．．．二．在劃有分向限制線之路段，不得駛入來車之
    車道內。」、「汽車駕駛人有左列情形之一者，不得駕車：
    ．．．二、飲用酒類或其他類似物後其吐氣所含酒精濃度超
    過每公升0.25毫克或血液中酒精濃度超過百分之0‧05 以上
    者。」道路交通安全規則第97條第2款及第114條第2款亦有
    明文。又查，本件被上訴人甲○○駕駛聯結車，超速行駛，
    為肇事次因；被害人陳冠合酒精濃度超過規定，不能安全駕
    駛而駕駛自小客車，跨越分向限制線侵入來車道行駛不當，
    為肇事主因，有臺灣省臺中縣區車輛行車事故鑑定委員會鑑
    定意見書可憑。堪認本件車禍被害人陳冠合於上開時、地駕
    車亦有違上開道路交通安全規則第97條第2款、第114條第2
    款之規定，而就本件損害之發生與有重大過失，亦堪認定。
    本院審酌陳冠合與被上訴人甲○○肇事之經過，認本件道路
    交通事故，被害人陳冠合「酒精濃度超過規定，不能安全駕
    駛竟駕駛自小客車，且跨越分向限制線侵入來車道行駛不當
    」，應有重大過失；而被上訴人甲○○所駕車輛之車輪壓到
    分向限制線與超速行駛，亦有過失，因認陳冠合負擔百分之
    70之過失責任，被上訴人甲○○應負擔百分之30之過失責任
    ，尚屬合理，上訴人主張本件陳冠合僅應負擔一半之過失責
    任，原審認陳冠合應負擔百分之70過失責任，並不合理等語
    ，亦不足採信。準此計算，被上訴人應連帶賠償之金額，應
    按陳冠合過失之比例減輕百分之70即735,319元（0000000×
    70%＝735319），上訴人請求被上訴人連帶給付金額於
    315,136元（0000000－000000＝315136）範圍內為有理由，
    原審因而駁回逾上開金額部分之請求，其關於過失比例之認
    定，自無不當。
六、綜上所述，原審依前述理由，駁回上訴人逾315,136元本息
    部分之請求（確定部分除外），並無不當，上訴人上訴論旨
    指原審判決不當，主張本件車禍應由陳冠合、被上訴人甲○
    ○各負擔一半之過失責任，上訴人出嫁之女兒不應負擔扶養
    義務，原審採用之財產資料不實在等語，請求上訴人應再連
    帶給付上訴人70萬元及自94年12月9日起至清償日止按年息
    百分之5計算之利息，自屬無據，不應准許。原審就上開70
    萬元本息部分（確定部分除外）為上訴人敗訴判決，並駁回
    其假執行之聲請，核無不合。上訴意旨指摘原判決此部分不
    當，求予廢棄改判，為無理由，應予駁回。
據上論結，本件上訴為無理由，依民事訴訟法第449條第1項、第
78條、第463條、第385條第1項前段，判決如主文。
中    華    民    國    95    年    8     月    23    日
                    民事第七庭審判長法  官  袁再興
                                    法  官  盧江陽
                                    法  官  陳賢慧
以上正本係照原本作成。
不得上訴。
                                    書記官  金珍華
中    華    民    國    95    年    8     月    25    日
                                                      Ｂ


司法院資訊處製作；財團法人民間司法改革基金會備份。
